【裁判字號】    99,判,530
【裁判日期】    990527
【裁判案由】    區域計畫法
【裁判全文】
最  高  行  政  法  院  判  決
                                       99年度判字第530號
上  訴  人  達榮環保股份有限公司
代  表  人  甲○○
訴訟代理人  古嘉諄  律師
            吳詩敏  律師
            楊大德  律師
被 上訴 人  雲林縣政府
代  表  人  乙○○
上列當事人間區域計畫法事件，上訴人對於中華民國97年5月20
日高雄高等行政法院96年度訴字第994號判決，提起上訴，本院
判決如下：
    主  文
原判決廢棄，發回高雄高等行政法院。
    理  由
一、上訴人向被上訴人申辦興建「雲林縣BOO垃圾焚化廠」非都
    市土地開發暨變更案，經被上訴人以民國91年9月12日府地
    用字第9107301642號函（下稱91年9月12日核准函）准予開
    發許可，並請上訴人依核定之開發計畫內容開發興建及辦理
    使用分區及使用地變更編定。被上訴人並分別以91年9月26
    日府環五字第9100091602號函准予核定上訴人申請非都市土
    地變更為公民營廢棄物清除處理機構設施使用之興辦事業計
    畫書及以91年10月22日府地用字第9107301654號函准予辦理
    使用分區及使用地變更編定。嗣因上訴人將原規劃之廠房配
    置變更，並以94年1月10日94達榮字第0004號函向被上訴人
    申請變更事業計畫，經被上訴人於94年3月22日派員赴現場
    會勘，其實際建築配置位置、廠房面積、總樓地板面積及綠
    地配置等皆與原核准之開發計畫不符，被上訴人以94年4月2
    0日府地用字第0940701196號函檢送上訴人會勘紀錄，並請
    其依會勘意見於文到後1個月內儘速補正有關資料，惟因上
    訴人未能提出目的事業主管機關同意變更設置許可證明文件
    ，經被上訴人迭次函請上訴人提具相關文件並限期補正，上
    訴人逾期未補，案經被上訴人以95年1月18日府地用字第095
    0700180號函駁回其變更事業計畫之申請。被上訴人認上訴
    人未依開發許可計畫內容興建焚化廠，擅自變更興建，已違
    反非都市土地使用管制規則（下稱管制規則）第54條規定，
    乃依區域計畫法第21條第1項規定，以95年2月20日府地用字
    第09507003811號函檢送95年2月20日府地用字第0950700381
    2號處分書裁處上訴人新臺幣（下同）30萬元罰鍰，並請立
    即停止一切非法開發（挖）、使用之行為。上訴人不服，提
    起訴願，遭決定駁回，提起行政訴訟，經原審以96年度訴字
    第994號判決（下稱原判決）駁回。上訴人仍不服，遂提起
    本件上訴。
二、上訴人起訴主張：（一）上訴人已依管制規則第11條第1項
    第7款之規定，申請核准系爭土地變更為特定目的特定專用
    區使用，本件系爭廠房並未涉及土地使用分區之變更，自無
    依管制規則第13條至第20條辦理變更之必要（參照內政部93
    年3月11日內授中辦地字第0930003603號函，下稱內政部93
    年3月11日函釋），自無違反管制規則第22條之規定。（二
    ）上訴人業已依被上訴人之要求，提出建築配置轉向之變更
    申請，惟被上訴人卻利用無關之興辦事業計畫變更審查程序
    延宕審查，造成上訴人無法依限提出變更申請之補正文件，
    被上訴人據此作成不利處分及罰鍰，顯有違誠信原則及權力
    濫用之違法。（三）本件行政處分之事實，關於變更興建尚
    待進一步認定，非屬行政程序法第103條第1項第5款所定「
    客觀上明白足以確認之情形」，則被上訴人未於作成處分前
    給予當事人陳述意見之機會，實有違法之瑕疵。（四）退步
    言之，縱認上訴人應事先依管制規則第22條規定辦理，惟被
    上訴人未證明上訴人有何故意過失，被上訴人遽對上訴人作
    成罰鍰等不利處分，顯非適法。（五）原處分命上訴人停止
    一切開發使用行為之要求，除有違權力濫用之情事，其停止
    開發使用之附款，顯無法達成區域計畫法之立法意旨，顯有
    違比例原則等語，為此，訴請將訴願決定及原處分均撤銷。
三、被上訴人則以：（一）本件開發面積已達管制規則第11條第
    1項第7款規定應辦理使用分區變更之規模，依91年9月12日
    核准函之內容可知，上訴人應依原核定開發許可內容興建，
    惟其未依管制規則第22條規定申請變更計畫，即擅自變更建
    築配置位置、廠房面積、總樓地板面積及綠地配置等，被上
    訴人對其違反使用情形，依管制規則第54條規定辦理，並援
    引區域計畫法第21條予以裁罰30萬元之行政罰鍰，於法並無
    不符。（二）被上訴人於94年3月22日召集相關單位實地會
    勘時，即請上訴人說明未按核定計畫施工之原因，並請補充
    說明開發計畫書圖，又復以94年4月20日府地用字第0940701
    196號函檢送會勘紀錄，請上訴人依會勘意見於文到1個月內
    儘速補正有關資料，惟上訴人未能提出相關證明文件，經被
    上訴人迭次函請補正，上訴人並未依限期補正之，依此上訴
    人難謂被上訴人作成處分前未給予當事人陳述意見之機會，
    再者，依行政程序法第103條第1項第5款規定，本案已屬客
    觀上明白足以確認者，行政機關自得不給予陳述意見之機會
    。（三）上訴人未依開發許可計畫內容興建焚化廠，已違反
    區域計畫法第15條第1項對非都市土地使用之管制，及管制
    規則第54條應依原核定計畫內容使用之事實明確，被上訴人
    爰依區域計畫法第21條予以裁罰，並依「雲林縣政府地政局
    為處理違反區域計畫法案件裁罰基準」規定，就本件違規面
    積達3.7986公頃，按違法使用規模達0.5公頃以上之裁罰級
    距，處以30萬元之行政罰鍰，於法並無不符。（四）上訴人
    所主張之內政部93年3月11日函釋，業經內政部地政司以95
    年6月19日地司（十）發字第0950001734號函釋及內政部（
    營建署）95年7月6日台內營發字第09508040671號函釋（下
    稱95年7月6日函釋），重新釋示，而不再適用，故上訴人主
    張本變更開發計畫案無須依規定再提報區域計畫委員會審議
    乙節，並不適用。況本件屬違反區域計畫法第15條規定，被
    上訴人依管制規則第54條規定辦理，援引區域計畫法第21條
    予以裁罰，非屬管制規則第22條規定開發計畫變更之審議，
    故管制規則第22條非本次訴訟範疇。（五）被上訴人91年9
    月12日核准函，業已說明「限其依原核定開發計畫內容開發
    興建」，惟上訴人於其廠房轉向及配置變更興建尚未報經被
    上訴人之審議小組審議通過前，即擅自變更，上訴人豈能謂
    其無故意、過失之行為等語，資為抗辯，求為判決駁回上訴
    人之訴。
四、原審駁回上訴人之訴，無非係以：（一）91年9月12日核准
    函之說明三記載：「本案應依核定之開發計畫內容開發興建
    及辦理使用分區及使用地變更編定，……。」等語，嗣上訴
    人未經先行申請變更開發之許可，即逕行變更違規使用，另
    上訴人雖於94年1月10日以94達榮字第0004號函檢送變更開
    發計畫書圖申請被上訴人審議，惟經被上訴人於94年3月22
    日現場會勘發現，整個廠房之建築配置、位置、面積、綠地
    配置均已擅自變更，如樓地板面積由31,633.2平方公尺變更
    為17,629.05平方公尺、廠房面積由5,138.9平方公尺變更為
    9,708.78平方公尺、綠地由26,641平方公尺變為13,746平方
    公尺，上訴人未依被上訴人所屬審議小組所核定計畫內容開
    發建築之決議，擅自變更開發計畫之內容，亦無依規定申請
    開發許可或變更開發計畫，則被上訴人以其違反管制規則第
    54條規定，依區域計畫法第21條第1項規定，裁處上訴人30
    萬元罰鍰，並請立即停止一切非法開發（挖）、使用之行為
    ，即非無據，又此為依法行政行為，並無違誠信原則及權力
    濫用之情事。再據管制規則第54條規定可知，違反使用之情
    形是由目的事業主管機關檢查是否依原核定計畫使用，未依
    原核定計畫使用者，即屬違反使用，而其未依原核定計畫使
    用之解釋，應就原核定計畫全部內容觀之，本件上訴人未依
    法定程序變更原許可之開發計畫，已符合管制規則第54條違
    反使用之情事甚明，亦與授權明確性無違。被上訴人對於上
    訴人之違規事實，依區域計畫法第21條規定，裁處上訴人30
    萬元罰鍰，並請上訴人立即停止一切非法開發（挖）、使用
    之行為，屬依法行政，並無違誠信原則及權力濫用之情事。
    上訴人之違規情事已甚明確，縱被上訴人未給予上訴人陳述
    意見之機會，惟依行政程序法第103條第5款規定，被上訴人
    之處分，於法並無不合。（二）如前所述，上訴人應依91年
    9月12日核准函之內容，依開發計畫書興建廠房及配置，惟
    上訴人竟未於合法程序變更前，即擅自變更其廠房轉向及相
    關配置，其違規事實明確，顯有故意。再者，上訴人為從事
    環保相關業務之公司，其申請開發興建焚化爐，對於相關法
    規應知悉甚詳，縱對法令解釋有所誤解，亦得函請相關主管
    機關解釋，上訴人捨此不為，即自行曲解法令，且擅自變更
    開發計畫書內容，即難謂無過失。（三）被上訴人對於上訴
    人違反使用之土地，其變更面積達3.7986公頃之違章事實，
    業已充分審酌其違法程度、配合調查態度、及其行為對環境
    危害程度等一切情狀，且依據「雲林縣政府地政局為處理違
    反區域計畫法案件裁罰基準」之規定，違法使用規模達0.5
    公頃以上者，其裁罰級距處以30萬元以上，是被上訴人處以
    上訴人罰鍰30萬元，並為避免違章行為之繼續，有效防止危
    害之擴大，在尚未進一步取得許可前，命其立即停止一切非
    法開發（挖）、使用之行為，均為合義務性之裁量，並無裁
    量逾越或有何瑕疵情事，應屬合法，並無違反比例原則、行
    政裁量濫用等詞，為其判斷基礎。
五、本院按：
(一)區域計畫法第15條第1項：「區域計畫公告實施後，不屬第
    11條之非都市土地，應由有關直轄市或縣(市)政府，按照非
    都市土地分區使用計畫，製定非都市土地使用分區圖，並編
    定各種使用地，報經上級主管機關核備後，實施管制。變更
    之程序亦同。其管制規則，由中央主管機關定之。」第21條
    第1項：「違反第15條第1項之管制使用土地者，由該管直轄
    市、縣(市)政府處新臺幣6萬元以上30萬元以下罰鍰，並得
    限期令其變更使用、停止使用或拆除其地上物恢復原狀。」
    據此等規定，該管直轄市、縣(市)政府依區域計畫法第21條
    第1項為處罰者，以行為人使用土地違反相關機關依同法第
    15條第1項所為對土地使用之管制。查管制規則第54條：「
    非都市土地依目的事業主管機關核定事業計畫編定或變更編
    定、或經目的事業主管機關同意使用者，由目的事業主管機
    關檢查是否依原核定計畫使用；其有違反使用者，應函請直
    轄市或縣（市）聯合取締小組依相關規定處理，並通知土地
    所有權人。」係在規範目的事業主管機關之檢查責任，其本
    身並非土地使用之管制規定，自不可能有人民違反該規定，
    而依區域計畫法第15條第1項予以處罰之餘地。原判決認上
    訴人未依法定程序變更開發計畫內容，違反管制規則第54條
    ，適用法規不當。
(二)被上訴人於原審最後主張本案非屬管制規則第22條規定開發
    計畫變更之審議(原審卷第130頁)，不是以上訴人違反管制
    規則第22條予以裁罰的(原審卷第123頁準備程序筆錄)；上
    訴人於原審亦一再主張參照管制規則第13條第1項前段規定
    「非都市土地開發需辦理土地使用分區變更者」，管制規則
    第22條第1項規定之立法意旨，應係指若核准後開發計畫之
    變更涉及土地使用分區變更者，始須依管制規則第13條至第
    20條之規定辦理，若未涉及土地使用分區之變更，自無依管
    制規則第13條至第20條辦理之必要，其廠房轉向、配置變更
    等，並未涉及非都市土地變更使用分區及變更編定等語，並
    舉內政部93年3月11日號函所釋「興辦事業計畫內容部分異
    動，若其事業計畫使用項目不變，僅於原奉准興辦事業計畫
    範圍內作配置或設施調整，且原變更編定為特定目的事業用
    地範圍未變更（即用地無增減）者，地政單位尚無須就用地
    部分另予處理，有關其原核准興辦事業計畫內容之異動、審
    查（備案），係屬目的事業主管機關（環保單位）權責，請
    依貴管相關法令規定審酌辦理。另本件如於原奉准興辦事業
    計畫範圍內外有增加用地者，應報經目的事業主管機關核准
    變更事業計畫內容，並循容許使用或變更編定有關規定程序
    辦理；至於原奉准興辦事業計畫範圍內，有部分廢止者，則
    應依非都市土地使用管制規則第37條規定辦理」(內政部95
    年7月6日函並未說此函釋不再適用），為對其有利之主張。
    原判決反於上開被上訴人之主張，並對於上訴人上開有利於
    其之重要攻擊防禦方法，為何不可採，敘明其理由，而認上
    訴人就本件開發興建案本應依照經許可之計畫書圖辦理，其
    後變更開發計畫，亦應依區域計畫法第15條第1項之程序及
    管制規則第22條辦理變更，並進而論斷上訴人應受本件裁罰
    ，判決自屬不備理由。
(三)被上訴人於原審言詞辯論時主張：「原告(按即上訴人)主張
    他都沒變，其實這已經涉及到土地要變更了，……其變更後
    有一個水利用地+(滯洪沈砂地)1,489，……而且其綠地改變
    太多了，綠地是要編為國土保安用地」、「……申請開發案
    件如屬單一興辦事業計畫使用者，於使用地變更規劃時，除
    隔離綠帶與保育區土地應分割編定為國土保安用地、滯洪池
    應分割編定為水利用地及穿越性道應分割編定為交通用地外
    ，其餘區內土地均編定為該興辦目的事業使用地」、「但原
    告增加了滯洪沈砂池，而滯洪沈砂池是要變更為水利用地」
    ，似是認上訴人違反開發計畫之使用，已涉及編定使用地類
    別之變更。原審未闡明被上訴人詳為說明舉證及令上訴人為
    相對陳述，查明上訴人有無違反相關機關依區域計畫法第15
    條第1項所為土地使用之如何管制規定，得否作為本件裁罰
    之依據，未盡闡明義務，不適用行政訴訟法第125條規定不
    當。
(四)綜上所述，原判決有適用及不適用法規不當和判決不備理由
    之違背法令事由，其或為上訴意旨所指摘，或為本院依職權
    調查所得，是上訴人求予廢棄，為有理由。因原判決違背法
    令影響事實之確定及判決結果，自應由本院將原判決廢棄，
    發回原審法院更為審理。又原判決所認定上訴人違規面積究
    係如何計算出並未敘明，原審法院更為審理時，應予查明，
    併此敘明。
六、據上論結，本件上訴為有理由。依行政訴訟法第256條第1項
    、第260條第1項，判決如主文。
中    華    民    國    99    年    5     月    27    日
                    最高行政法院第五庭
                        審判長法官  黃  璽  君
                              法官  廖  宏  明
                              法官  鄭  忠  仁
                              法官  吳  東  都
                              法官  陳  金  圍

以  上  正  本  證  明  與  原  本  無  異
中    華    民    國    99    年    5     月    27    日
                              書記官  郭  育  玎

司法院資訊處製作；財團法人民間司法改革基金會備份。
